【裁判字號】    97,台上,1932
【裁判日期】    970508
【裁判案由】    偽造文書
【裁判全文】
最高法院刑事判決            九十七年度台上字第一九三二號
上訴人  台灣高等法院台中分院檢察署檢察官
被  告  甲○○
        乙○○
        丙○○
上列上訴人因被告等偽造文書案件，不服台灣高等法院台中分院
中華民國九十六年六月二十六日第二審更審判決（九十五年度上
更(一)字第二七一號，起訴案號：台灣台中地方法院檢察署九十一
年度偵字第四四四二、一四六三五、一九七五六號），提起上訴
，本院判決如下：
    主  文
原判決撤銷，發回台灣高等法院台中分院。
    理  由
本件原判決撤銷第一審關於被告甲○○部分之科刑判決，改判仍
依修正前刑法牽連犯之規定從一重論甲○○以連續行使偽造私文
書，足以生損害於他人罪，累犯，處有期徒刑貳年拾月。並以公
訴意旨認被告乙○○、丙○○涉有刑法第二百十六條、第二百十
條之行使偽造私文書等罪嫌部分，不能證明其等犯罪，因而維持
第一審諭知乙○○、丙○○均無罪部分之判決，駁回檢察官在第
二審之此部分上訴。固非無見。
惟按：一、審理事實之法院，對於案內與待證事項有關之一切證
據，除認為不必要者外，均應詳為調查，然後基於調查所得之心
證以為判斷之基礎。故證據雖已調查，而尚有其他必要部分並未
調查，仍難遽為被告有利或不利之認定。經查證人即乙○○之母
廖吳阿桃於偵查中證稱：「我兒子（乙○○，下同）有跟我借身
分證去影印，並提到要幫朋友擔保借車。……我只聽到我兒子說
他要幫朋友做擔保，但沒說要我做擔保。我沒有同意說我要做擔
保。」「（問：是否知道你兒子要用你的名字幫別人做擔保？）
我不知道。」「（問：你是否知道你現在是保證人？）不知道。
我兒子沒有跟我說。」「（問：是否同意你兒子幫你刻印？）沒
有。」等語（見本案第四四四二號偵查卷第二六六、二六七頁）
，廖吳阿桃似未同意且不知乙○○以其名義擔任本案Ｊ七－八九
０八號小客車貸款之連帶保證人。又證人即告訴人福灣企業股份
有限公司（下稱福灣公司）承辦上開汽車貸款徵信之陳俊成證稱
：「本件我有打電話去問吳秀華（甲○○之配偶），……電話中
吳秀華有確認要買車。我也有用電話詢問二位連帶保證人，我問
廖吳阿桃是否願意連帶保證吳秀華的貸款，電話中的廖吳阿桃說
她願意，我不能確定是否真的是廖吳阿桃……」等語，另福灣公
司於偵查中提出刑事陳報狀，載稱：「待證處：乙○○既在庭訊
中證稱與吳秀華之夫黃從周（即甲○○原名，下同）係好友，何
以在告訴人的電話照會中自稱與吳秀華係表兄妹？由此可見乙○
○之證述必有問題及隱情。亦荒謬之處是廖吳阿桃已堅稱不認識
吳秀華，何以電話照會中接電話自稱其為廖吳阿桃之人自稱其為
吳秀華之姑姑？」等語（見第一審卷二第六三頁，同上偵查卷第
一七０頁）。其等所陳如果無訛，陳俊成以電話徵信時，該自稱
為廖吳阿桃之受話人，是否確為廖吳阿桃本人，即非無疑。實情
如何？原審未斟酌上述事證，查究明白，遽認廖吳阿桃係同意充
當該汽車貸款之連帶保證人，並授權乙○○在貸款約定書上代為
捺指印、蓋章，而謂甲○○、乙○○均無該部分之偽造私文書行
為等情，自難謂無調查職責未盡之違誤。二、丙○○在偵查中供
稱：「Ｘ八－二三一二號車子是我賣給黃從周新台幣（下同）二
十八萬（元），黃從周說他跟張明道是股東，要用他的名字」，
甲○○亦稱：「……我是介紹張明道向丙○○購買，以二十八萬
（元）成交」各等語，另卷附魏仲翎（丙○○之配偶）出售該車
予張明道之汽車買賣合約書（原件），亦記載：議定價格為二十
八萬元，簽約時交付定金五萬元，餘款於民國九十年六月一日以
前現金一次付清等語（見同上偵查卷第一二五、一五一頁），與
丙○○、甲○○上開所供，關於該車買賣價金，彼此印證一致。
然丙○○在第一審所提出魏仲翎與黃從周間關於該車買賣之汽車
買賣合約書影本，卻載稱：雙方同意議定價格為十八萬元，於合
約簽訂時一次付清等語（見第一審卷一第一五七頁），與前揭丙
○○、甲○○所供及偵查卷所附合約書之記載均不相符合，究竟
丙○○買賣上開小客車之價格若干？何以有二份內容不同之買賣
合約書？此與判斷丙○○是否與甲○○共同犯罪，有重要關係，
本院前次判決發回意旨就此已有所指明。原判決仍未詳加調查審
認，理由逕謂丙○○以十八萬元將上開小客車轉售予甲○○時，
無論其取得該車之成本（含稅）係十七萬元或十五萬元，嗣後再
以十八萬元轉售甲○○，丙○○所獲之利潤均稱合理，並無與甲
○○基於犯意聯絡詐騙福灣公司或遠東國際商業銀行之必要等語
（見原判決第三六頁），亦嫌速斷。三、已判刑定讞之共同被告
李麗君雖於偵查中供稱：對保時張明道、林錦發、甲○○等在場
，包括貸款申請書及約定書等所有文件，都由張明道、林錦發親
自簽名蓋章，二人是一起簽名蓋章的等語，張明道則證稱：「（
問：貸款申請書、抵押權設定契約書是否你親自簽名蓋章？）都
不是我簽的，但印章是我的。」林錦發亦證稱：「（問：簽約當
天你是如何到車行？）我自己騎機車去，當場有劉世渙、劉太太
（即李麗君）就我們三人，其他人不在。」各等語（見同上偵查
卷第一二三、一二四、一二六頁），林錦發所供倘屬不虛，張明
道於貸款簽約時並不在場，李麗君上開供述之憑信性如何，即有
究明之必要。又第一審將本案之動產抵押契約、消費者信用貸款
約定書送請法務部調查局，就其上是否為張明道簽名字跡之鑑定
結果，係認各該文書均係複寫字跡，筆劃模糊失真，無法確認其
筆力、筆速等運筆特性，故難以鑑析等情，有該局九十三年二月
十八日調科貳字第 09300052720號鑑定通知書在卷可稽（見第一
審卷二第二五五頁），應尚無從據以認定各該文書上之「張明道
」簽名部分，均確為張明道本人所為。原判決竟憑該鑑定結果認
定上開文書均係張明道親自簽寫，及縱非張明道親自簽寫，亦有
獲其授權等情，乃認甲○○並無此部分之偽造私文書犯行（見原
判決第二六至二七頁）。其判斷事實與採用之證據資料不相適合
，採證認事非無可議。四、未經合法調查之證據，不得作為判斷
之依據，刑事訴訟法第一百五十五條第二項定有明文。是採為判
決基礎之證據資料，必須經過調查程序，而顯出於審判庭者，始
與直接審理主義符合，否則其所踐行之訴訟程序，即屬違背法令
。又依同法第一百六十五條第一項之規定，卷宗內之筆錄及其他
文書可為證據者，審判長應向當事人、代理人、辯護人或輔佐人
宣讀或告以要旨；此為事實審法院於審判期日就文書證據所應踐
行之調查方法及程序，旨在使當事人等澈底瞭解該等文書記載之
內容及意涵，而為充分之辯論或辯護，以使法院形成正確之心證
。故法院就文書證據，如未確實依照上開法定調查方法，於審判
期日踐行調查程序，而遽採為判決之基礎，即難謂其判決於上開
證據法則無所違背。卷查原審對於卷附吳秀華之消費者貸款約定
書、證人魏仲翎於偵查中提出其與賴秋煌間車輛買賣之合約書（
見同上偵查卷第一五頁、他字第二四四號影印卷第二九頁反面）
，於審判期日踐行調查證據程序時，並未向當事人等宣讀或告以
要旨，有原審九十六年六月十二日審判筆錄可稽，難認上開文書
證據已經合法之調查，乃併採為論斷甲○○犯罪事實之依據（見
原判決第九、一五頁），有違上開證據法則。以上或為檢察官上
訴意旨所指摘，或為本院得依職權調查之事項，應認原判決仍有
撤銷發回更審之原因。原判決關於不另諭知甲○○無罪部分，既
經檢察官起訴書指明與前開論罪部分有裁判上一罪關係，依審判
不可分原則，應一併撤銷發回，附予說明。
據上論結，應依刑事訴訟法第三百九十七條、第四百零一條，判
決如主文。
中    華    民    國  九十七  年    五    月    八    日
                      最高法院刑事第十一庭
                          審判長法官  邵  燕  玲
                                法官  李  伯  道
                                法官  孫  增  同
                                法官  吳      燦
                                法官  李  英  勇
      本件正本證明與原本無異
                                      書  記  官
中    華    民    國  九十七  年    五    月   十三   日
                                                      Ｑ


司法院資訊處製作；財團法人民間司法改革基金會備份。
